【裁判字號】    89,台上,6732
【裁判日期】    891108
【裁判案由】    違反槍砲彈藥刀械管制條例
【裁判全文】
最高法院刑事判決                              八十九年度台上字第六七三二號
    上  訴  人  甲○○
右上訴人因違反槍砲彈藥刀械管制條例案件，不服台灣高等法院台中分院中華民國八
十七年八月二十五日第二審判決（八十七年度上訴字第二○八九號，起訴案號：台灣
台中地方法院檢察署八十七年度偵字第八四四六號），提起上訴，本院判決如左：
    主  文
原判決撤銷，發回台灣高等法院台中分院。
    理  由
本件原判決認定上訴人甲○○於民國八十四年三月間某日，在台中市○○路某咖啡廳
內，收受吳百健（已死亡）所交付其代為保管之可發射金屬或子彈具殺傷力之改造仿
奧地利ＧＬＯＣＫ廠口徑九ＭＭ半自動手槍一支，及制式口徑九ＭＭ半自動手槍子彈
五顆（經送鑑試射三顆）後，即未經許可無故將子彈五發寄藏在其位於台中縣太平市
仔坑三○二巷九十三弄二十六號住處內，並將該改造槍枝攜至台中縣太平市○○○
路二八四巷旁之墓地草叢內藏放。嗣於持續持有中至八十七年四月二十七日二十一時
三十分許，於台中縣太平市子坑三○二巷十三弄處，為警查獲，並在其身上查扣得
其前受託寄藏之子彈後，由其帶同警方前往上揭墓地草叢內查得改造手槍一支等情。
因而維持第一審論處上訴人未經許可，寄藏其他可發射子彈具有殺傷力之改造手槍（
累犯）罪刑，駁回上訴人在第二審之上訴，固非無見。
惟查槍砲彈藥刀械管制條例第十九條第一項固規定犯該條例第七條、第八條、第十一
條、第十二條第一項至第三項、第十三條第一項至第三項之罪，經判處有期徒刑者，
應於刑之執行完畢或赦免後，令入勞動場所強制工作，其期間三年。但按保安處分係
對受處分人將來之危險性所為拘束其身體、自由等之處置，以達教化與治療之目的，
為刑罰之補充制度。本諸法治國家保障人權之原理及刑法之保護作用，其法律規定之
內容，應受比例原則之規範，使保安處分之宣告，與行為人所為行為之嚴重性，行為
人所表現之危險性，及對於行為人未來行為之期待性相當。大法官會議因而對該規定
於八十七年十二月十八日著成釋字第四七一號解釋例，明示該條例第十九條第一項所
定，不問對行為人有無預防矯治其社會危險性之必要，一律宣付強制工作三年，致限
制其中不具社會危險性之受處分人之身體、自由部分，其所採措施與所欲達成預防矯
治之目的及所需程度，不合憲法第二十三條所定之比例原則，宣告自解釋例公布之日
起不予適用（即違反憲法規定）。但就解釋全文觀之，卻復就同條例第十九條第一項
所列舉之罪，釋示若依個案情節審查符合比例原則之部分，仍應適用該條例之規定宣
告保安處分，並非完全宣示該條項之宣告保安處分強制工作規定，悉在違憲不予適用
之列，因之，自該解釋例公布之後，凡在槍砲彈藥刀械管制條例修正公布前，犯該條
例第十九條第一項所列之罪，現仍在審判中之案件，除合於刑法第九十條第一項之情
形，得依該條項宣付保安處分外，均不得宣付強制工作。在該條例修正公布後之犯罪
，則應按個案情節符合比例原則部分，適用該條例宣付保安處分；至不符合部分而應
宣付保安處分者，則仍應由法院斟酌刑法第九十條第一項規定之要件，依職權為之。
準此，本件依原判決認定之事實，上訴人係於八十六年十一月二十四日修正槍砲彈藥
刀械管制條例公布後，分別涉犯該條例第十一條第四項之未經許可寄藏其他可發射金
屬或子彈具有殺傷力之手槍，及同條例第十二條第四項之未經許可寄藏子彈二罪等情
。如果無訛，依上開說明，本件即應依其情節，詳細說明上訴人之犯罪，如何之符合
比例原則，或如何之有刑法第九十條第一項規定之情形，而有宣告保安處分之必要，
始得依槍砲彈藥刀械管制條例第十九條第一項，或刑法第九十條第一項宣付強制工作
。原審未加說明，即逕適用槍砲彈藥刀械管制條例第十九條第一項宣告保安處分，自
嫌判決理由不備。上訴意旨雖未指摘及此，惟此為本院得依職權調查之事項，應認有
撤銷發回更審之原因。
據上論結，應依刑事訴訟法第三百九十七條、第四百零一條，判決如主文。
中      華      民      國    八十九    年     十一     月      八      日
                              最高法院刑事第八庭
                                  審判長法官  張  信  雄
                                        法官  賴  忠  星
                                        法官  張  清  埤
                                        法官  洪  清  江
                                        法官  林  永  茂
      右正本證明與原本無異
                                              書  記  官
中      華      民      國    八十九    年     十一     月     十三     日


司法院資訊處製作；財團法人民間司法改革基金會備份。
